臺灣高雄地方法院民事裁定　　　　　 100年度消債聲字第40號
聲　請　人　胡明順
上列當事人因消費者債務清理事件，聲請免責，本院裁定如下：
    主    文
聲請人即債務人胡明順不免責。
    理    由
一、按法院為終止或終結清算程序之裁定確定後，除別有規定外
    ，應以裁定免除債務人之債務，消費者債務清理條例（下稱
    消債條例）第132 條固有明定，惟依同條例第134 條第4 款
    規定，債務人如因浪費、賭博或其他投機行為，致財產顯然
    減少或負擔過重之債務，而生開始清算之原因之事由存在，
    法院應為不免責之裁定，但債務人證明經普通債權人全體同
    意者，不在此限。其立法意旨，在於消費者債務清理制度並
    非在使債務人恣意消費所造成之債務，轉嫁予債權人負擔，
    債務人免責制度，應在鼓勵勤勞誠實之債務人，而非縱容債
    務人奢侈浪費，倘債務人於聲請清算前之相當期間內，明知
    經濟狀況不佳，猶恣意揮霍、投機之作為，對清算原因之造
    成有可歸責性，且致負擔增加，使債權人無端受害，亦有制
    止之必要，均不宜使之免責。
二、經查：
（一）聲請人主張其積欠最大債權金融機構永豐商業銀行股份有
      限公司（下稱永豐銀行）等有擔保及無擔保債務共計達新
      臺幣（下同）13,941,253元（有擔保債務為10,071,875元
      ），除資產總額250,515 元之財產外再無財產，雖前曾向
      最大債權金融機構永豐銀行請求協商債務清償方案，惟遭
      永豐銀行以「台端切結月收入為0 元，本行無法評估協商
      還款方案」為由致協商不成立。而聲請人現無收入已不能
      清償債務，致無清償能力之情，已經本院於民國98年8 月
      14 日 以98年度消債清字第145 號裁定開始清算程序，並
      於10 0年1 月21日以98年度司執消債清字第122 號裁定終
      止清算程序確定在案，此有本院98年度消債清字第145 號
      民事裁定、98年度司執消債清字第122 號民事裁定附卷可
      考，並經本院依職權核閱上開卷宗無誤。
（二）經本院函請各債權人就聲請人應否免責表示意見，債權人
      永豐銀行、國泰世華商業銀行股份有限公司（下稱國泰世
      華銀行）、中國信託商業銀行股份有限公司（下稱中國信
      託銀行）、聯邦商業銀行股份有限公司（下稱聯邦銀行）
      、玉山商業銀行股份有限公司（下稱玉山銀行）、台新國
      際商業銀行股份有限公司（下稱台新銀行）、花旗商業銀
      行股份有限公司（下稱花旗銀行）、遠東國際商業銀行股
      份有限公司（下稱遠東商銀）、澳商澳盛銀行集團股份有
      限公司台北分公司（下稱澳盛銀行，即原荷商荷蘭銀行股
      份有限公司台北分公司〈下稱荷蘭銀行〉）、台灣新光商
      業銀行股份有限公司（下稱新光銀行）、第一商業銀行股
      份有限公司（下稱第一銀行）、香港商香港上海匯豐商業
      銀行股份有限公司（下稱上海匯豐銀行）、台北富邦商業
      銀行股份有限公司（下稱台北富邦銀行）、上海商業儲蓄
      銀行股份有限公司（下稱上海商銀），均主張聲請人消費
      逾越一般人生活必要支出，而有浪費情事，不同意聲請人
      免責，有各該銀行、公司之陳報狀附於本院98年度司執消
      債清字第122 號、100 年度消債聲字第35號卷中可稽。
（三）依上開銀行檢具聲請人之消費明細資料，聲請人之消費內
      容及刷卡費用所示，聲請人曾分別：（１）持台北富邦銀
      行信用卡，分別於97年7 月在倍冠企業有限公司消費85,9
      90元；97年8 月、10月在富邦產物保險公司消費計2 筆共
      30,045元；97年8 月、10月在中凱旅行社消費計3 筆共17
      7,600 元等；（２）持上海匯豐銀行信用卡，分別於92年
      1 月至2 月、4 月、6 月至8 月，93年4 月至5 月、7 月
      至12月，94年1 月至5 月、11月至12月，95年6 月在東森
      得易購、東森購物消費計45筆共174,773 元；93年5 月在
      森輝旅行社消費5,172 元；94年7 月在特力翠豐股份有限
      公司左營分公司消費8,676 元；94年8 月在大閤屋開發股
      份有限公司六和分公司消費3,071 元；95年1 月在車樂福
      汽車生活館消費5,251 元；95年4 月、6 月在鴻陽汽車有
      限公司消費計4 筆共21,000元；96年2 月在阿瘦皮鞋消費
      6,000 元；97年3 月在大統百貨消費43,460元；97年7 月
      在中凱旅行社消費79,800元；97年9 月在大樂量販民族店
      消費32,900元等；（３）持花旗銀行信用卡，分別於98年
      8 月在中凱旅行社消費41,000元；97年10月在東森得易購
      消費計2 筆共2,472 元；97年10月在大統百貨消費9,120
      元等；（４）持永豐銀行信用卡，分別於95年10月至12月
      ，96年5 月、7 月，97年10月在東森得易購計12筆共183,
      774 元；97年1 月在大統新世紀消費6,039 元；97年3 月
      、7 月在中凱旅行社消費計3 筆共191,500 元；97年7 月
      、9 月在阿瘦皮鞋消費計2 筆共5,582 元；97年7 月在漢
      神巨蛋消費9,630 元等；（５）持聯邦銀行信用卡，分別
      於97年7 月在家福股份有限公司十全店消費149,443 元；
      97年8 月在大統百貨消費114,199 元；97年9 月在鴻陽汽
      車有限公司消費8,800 元；97年10月在中凱旅行社消費71
      ,800元；在大八大飯店消費5,100 元等；（６）持新光銀
      行信用卡，分別於93年7 月在亞太電信消費9,990 元；93
      年8 月在富邦產物保險公司消費17,000元；93年11月在隆
      陽汽車股份有限公司消費4,019 元；97年5 月、10月在中
      凱旅行社消費計2 筆共99,600元；97年10月在大統百貨消
      費38,000元等；（７）持上海商銀信用卡，分別於92年3
      月至12月，93年1 月至8 月在東森得易購消費計45次共98
      ,737元；93年4 月在阿瘦皮鞋消費3,636 元；93年10月在
      子瀠生物科技有限公司消費19,800元；94年5 月在富邦產
      物保險公司消費5,186 元；95年1 月在車樂福汽車生活館
      消費3,000 元；95年2 月在國豐文具鋼筆行消費5,700 元
      ；96年9 月在大八大飯店消費4,162 元；97年7 月在倍冠
      企業有限公司消費20,000元；97年10月在大統百貨消費9,
      880 元等；（８）持荷蘭銀行（現為澳盛銀行）信用卡，
      分別於97年7 月在東森得易購消費1,590 元；97年7 月、
      8 月在家福股份有限公司消費計2 筆共166,113 元；97年
      7 月、8 月、10月在中凱旅行社消費計3 筆共289,800 元
      ；97年8 月在大統百貨消費92,555元等；（９）持台新銀
      行信用卡，分別於94年8 月在富邦產物保險公司消費18,6
      00元等；（10）持第一銀行信用卡，分別於92年3 月在階
      梯郵購消費142,560 元；95年4 月在鴻陽汽車有限公司消
      費5,000 元；95年11月在東森購物消費1,584 元；97年7
      月在倍冠企業有限公司消費50,000元；97年8 月在中凱旅
      行社消費19,800元；97年10月在富邦產物保險公司消費3,
      356 元；97年11月在阿瘦皮鞋消費2,095 元等；（11）持
      遠東商銀信用卡，分別於92年1 月、7 月、10月，93年1
      月、4 月在遠東百貨消費計9 筆共57,782元；93年7 月在
      HONDA_CARS_FEN消費9,047 元；94年5 月在富邦產物保險
      公司消費5,268 元等；（12）持國泰世華銀行信用卡，分
      別於93年4 月在冠協國際事業有限公司消費18,000元；93
      年12月在家樂福消費68,880元；94年7 月在東森購物消費
      1,904 元；96年1 月，97年1 月在富邦產物保險公司消費
      計2 筆共8,100 元；96年5 月在燦坤３Ｃ消費6,349 元；
      96年12月在大樂量飯店消費4,599 元等；（13）持中國信
      託銀行信用卡，分別於96年7 月在美商賀寶芙公司消費11
      4,456 元、紅陽科技股份有限公司消費20,400元；96年10
      月在好市多消費5,287 元；97年8 月在大統百貨消費75,7
      04元；97年10月在中凱旅行社消費68,800元等；（14）持
      玉山銀行信用卡，分別於97年7 月至8 月、10月在中凱旅
      行社消費計3 筆共176,800 元；97年7 月在全國電子消費
      19,280元；97年8 月在東森購物消費7,480 元等情，有台
      北富邦銀行信用卡客戶滯納消費款明細資料（見司執消債
      清卷第81頁）、上海匯豐銀行信用卡繳款通知書（見司執
      消債清卷第228 至255 頁）、花旗銀行信用卡月結單（見
      司執消債清卷第399-408 頁）、永豐銀行信用卡消費明細
      （見司執消債清卷第441 頁）、聯邦銀行信用卡歷史帳單
      資料（見本院卷第18至22頁）、新光銀行帳單明細（見本
      院卷第25至30頁）、上海商銀信用卡消費明細（見本院卷
      第33至35頁）、澳盛銀行信用卡消費明細表（見本院卷第
      39 至42 頁）、台新銀行陳報債務人預借及消費明細資料
      （見本院卷第46頁）、第一銀行歷史消費明細表（見本院
      卷第48至49頁）、遠東銀行債務人消費明細表（見本院卷
      第53 至54 頁）、國泰世華銀行歷史消費明細表（見本院
      卷第57 至59 頁）、中國信託銀行客戶消費明細表（見本
      院卷第62 至83 頁）、玉山銀行陳報債務人預借及消費明
      細資料（見本院卷第85頁）在卷可稽。核聲請人上開銀行
      信用卡消費明細可知，其刷卡消費內容多為百貨精品、旅
      遊休閒、電信通訊、保險支付等高價行為，金額介於數千
      至數萬元不等，甚至中凱旅行社所為之消費刷卡紀錄於97
      年至98年二年期間次數達19次，金額共計高達1,216,500
      元，又於東森購物、東森得易購之刷卡紀錄（包含單筆消
      費與分期付款消費）於92年至97年間次數高達110 次，金
      額共計高達472,314 元，次數之繁，金額之高，是以查其
      消費明細內容多為非屬民生必須之消費，亦或非必要性之
      奢侈消費等，顯見聲請人於上開期間刷卡消費頻繁，且消
      費內容多非一般可認係日常生活開銷，而為高單價商品或
      服務之消費，足認聲請人確有過度享受、浪費奢侈之情甚
      明。
（四）又聲請人分別：（１）以上海匯豐銀行信用卡於92年10月
      申貸鴻運金167,280 元；（２）以花旗銀行信用卡於97年
      4 月申貸輕鬆付金額117,000 元；（３）於97年1 月向聯
      邦銀行臨櫃預借現金150,000 元；（４）以國泰世華銀行
      信用卡於93年8 月零利預借199,992 元；（５）以中國信
      託信用卡於96年8 月、97年9 月支動帳款分期金118,146
      元、72,168元、於96年11月、97年6 月、10月支動分期靈
      活金160,044 元、120,000 元、34,044元；（６）於94年
      11月向建華銀行（現永豐銀行）信貸1,700,000 等情，有
      上海匯豐銀行信用卡繳款通知書（見司執消債清卷第228
      至255 頁）、花旗銀行信用卡月結單（見司執消債清卷第
      399 至408 頁）、聯邦銀行信用卡歷史帳單資料（見本院
      卷第18至22頁）、國泰世華銀行歷史消費明細表（見本院
      卷第57至59頁）、中國信託銀行客戶消費明細表（見本院
      卷第62至83頁）、建華銀行理財金貸款申請書（見司執消
      債清卷第75頁）附卷可稽。至上開信貸及信用卡申支於92
      年10月至97年10月間信用卡預借金額約2,838,674 元，平
      均每月借貸金額為約46,535元，以行政院主計處家庭收支
      調查98年度高雄市每人每月平均消費支出費用為18,835元
      斟酌，聲請人每月信貸暨信用卡申借金額實屬過高。復聲
      請人自陳其於86年5 月28日向華信銀行（現永豐銀行）申
      請房屋貸款8,600,000 元，月付金以180 期為計算基礎繳
      付，並以長男胡國棟（現名胡溢宸）所有坐落高雄縣鳥松
      鄉○○段901 地號土地及其上鳥松鄉○○段942 建號建物
      為抵押物等語，該事實亦為永豐銀行肯認，此有聲請人98
      年7 月16日呈報（二）狀（見消債清卷第97頁）、永豐銀
      行申報債權狀（見司執消債清卷第122 頁）、中期房屋借
      款約定書（見司執消債清卷第74至75頁）、土地及其上建
      物之登記謄本（見消債清卷第100 至102 頁）為憑，堪認
      真實。則以聲請人所申貸之房屋貸款8,600,000 元，月付
      金以180 期計，聲請人每月負擔之房屋貸款金額高達47,7
      78元，自應衡度收支以避免無法繳付債務之情形，惟同時
      期間仍繼續以信用卡刷卡消費，並為信用卡申支借貸及信
      用貸款申請，核其消費內容顯逾越一般日常生活之合理花
      費，是以聲請人確有過度享受、浪費奢侈之情形，堪予認
      定。
三、綜上所論，債務人於明知其無收入並負擔高額房屋貸款之情
    形下，仍多次持銀行信用卡為持續刷卡消費並申支借貸，過
    度擴張信用，猶未撙節開銷，據實控制支出，避免不必要之
    花費，於中凱旅行社及東森購物等處從事逾越其生活必需之
    開支，則其恣意花費任令債務增加至難以負擔而終致不能清
    償，堪認其係因奢侈、浪費之行為而導致負擔過重之債務，
    而因此生開始清算之源，有消債條例第134 條第4 款規定不
    應免責之情形，且債權人均不同意聲請人免責，揆諸首揭規
    定及說明，應為不免責之裁定。
中    華    民    國   100    年    5     月    24    日
              民事第一庭    法      官  林岳葳
上為正本係照原本作成
如不服本裁定，應於裁定送達後10日內，以書狀向本院提出抗告
，並繳納抗告費新臺幣1千元
中    華    民    國   100    年    5     月    24    日
                            書  記  官  簡文清